【裁判字號】    95,台上,6722
【裁判日期】    951207
【裁判案由】    違反著作權法
【裁判全文】
最高法院刑事判決            九十五年度台上字第六七二二號
上  訴  人  甲○○
上列上訴人因違反著作權法案件，不服台灣高等法院中華民國九
十五年九月十三日第二審更審判決（九十五年度上更(一)字第三三
三號，起訴案號：台灣板橋地方法院檢察署九十三年度偵字第一
六八七六號），提起上訴，本院判決如下：
    主  文
原判決撤銷，發回台灣高等法院。
    理  由
本件原判決認定上訴人甲○○為台北縣板橋市○○路一八八號「
新樹玩具店」負責人，明知如原判決附表一、二所示之商標圖樣
，分別為日商光榮綜合資訊股份有限公司（下稱日本光榮公司）
、日商新力電腦娛樂股份有限公司（下稱新力公司），向經濟部
中央標準局（現改制為智慧財產局）申請註冊登記，取得商標專
用權，指定使用於電腦、錄有電腦程式之磁碟、磁卡、磁帶及光
碟等商品，現仍於專用期間內。而原判決附表一所示之電腦軟體
，為台灣光榮綜合資訊股份有限公司（下稱台灣光榮公司）享有
著作財產權之電腦程式著作；原判決附表二所示之「Library Pr
ograms」電腦軟體，儲存於「Play Station 2」系統遊戲軟體光
碟內，為新力公司享有著作權之電腦程式著作，非經台灣光榮公
司、新力公司之同意或授權，不得擅自重製或散布，且亦明知新
力公司產製之「Play Station」系統遊戲軟體光碟片，於電視遊
樂器執行使用時，在電視影像畫面會呈現前揭「Play Station」
、「PS設計圖」商標圖樣，而侵害新力公司之商標專用權，竟基
於販賣明知未經商標權人同意使用同一商標仿冒商品之概括犯意
，及以侵害他人著作權而散布為常業之犯意，於民國九十三年九
月間某日起，向真實姓名年籍不詳之成年人，以每片新台幣（下
同）七十元至八十元不等之價格購入該等盜版光碟，旋於九十三
年九月二十四日起，至同年十月二十日止，在「新樹玩具店」以
每片一百五十元之價格多次售予不特定之顧客牟利，而散布光碟
重製物，並恃以維生，以之為常業。嗣於九十三年十月二十日十
六時三十分，為警持搜索票至「新樹玩具店」搜索，扣得遊戲光
碟目錄七冊，並於台北縣板橋市○○路一八二號查獲如原判決附
表一、二所示之盜版光碟，始知上情。因而撤銷第一審之科刑判
決，改判依想像競合犯關係，論處上訴人以犯明知係侵害著作財
產權之光碟重製物而散布罪為常業罪刑，固非無見。
惟查：（一）按主文乃法院標明被告案件所為判決之結果，為判
決書應記載之事項，其內容必須與事實理由相連貫，若有衝突，
即難謂非違法。查原判決主文第二項明載，上訴人係「以犯明知
係侵害著作財產權之光碟重製物而散布罪為常業」，而論處該罪
罪刑，乃理由卻說明：被告（即上訴人）以一販賣行為，同時觸
犯上開「以明知為侵害著作權之物意圖營利而交付之方法侵害他
人之著作權為常業罪」及明知為未得商標權人同意於同一商品使
用相同於他人註冊商標圖樣之商品而販賣罪二罪，同時侵害告訴
人新力公司及台灣光榮公司之財產法益（侵害著作權犯行部分為
常業犯，本身無一行為侵害數法益之想像競合問題），為想像競
合犯，依刑法第五十五條前段之規定，應從較重之「以明知為侵
害著作權之物意圖營利而交付之方法侵害他人之著作權為常業罪
」處斷等語（見原判決第五頁、理由二之〈四〉），致主文記載
之罪名與理由說明之罪名，互相齟齬，難謂無判決主文與理由矛
盾之違背法令。（二）有罪判決書之事實一欄，為適用法令之依
據，應將法院依職權認定與犯罪構成要件有關之事項，詳記於事
實欄，然後於理由內逐一說明其憑以認定之證據，使事實及理由
兩相一致，方為合法。若事實未有此記載，而理由加以說明，為
理由失其依據，而事實有此記載，理由未予說明，則為理由不備
，按諸刑事訴訟法第三百七十九條第十四款規定，其判決當然為
違背法令。原判決理由說明：扣案如附表一及附表二有以「ˇ」
註記侵害商標部分之仿冒遊戲光碟片，為違反商標法販賣之物，
應依商標法第八十三條宣告沒收；另附表二中其餘未以「ˇ」註
記侵害商標部分之仿冒遊戲光碟片、遊戲光碟目錄七冊，為上訴
人所有，且供本件犯罪所用之物，應依著作權法第九十八條前段
之規定宣告沒收之（見原判決第六頁第二十至二五行）。似認附
表二部分之光碟，有部分係侵害他人商標，部分則未侵害他人商
標之區別，惟原判決就此不同之區別，又未於事實內詳加記載，
致理由失其依據，亦難謂適法。上訴人上訴意旨指摘原判決不當
，尚非全無理由，應認仍有撤銷發回更審之原因。又光碟片如已
記載儲存表意人之意思或思想，藉機器或電腦之處理所顯示之聲
音、影像或符號，足以為表示其用意之證明者，依刑法第二百二
十條第二項之規定，應認係準文書之一種。擅自重製他人之光碟
片即所謂仿冒或盜版之光碟片，其外觀包裝雖無被害人公司名稱
及授權生產文字，惟如該光碟片內已燒錄儲存被害人公司名稱及
授權生產文字，藉機器或電腦之處理，螢幕會顯示被害人公司名
稱及授權生產文字，足以生損害於公眾或他人，應認係偽造之準
文書。至販賣此等仿冒之光碟片，是否成立刑法第二百十六條之
行使偽造文書罪，因其態樣不一，販賣者是否以偽作真之意思販
賣？有無本於仿冒光碟內容之偽造準文書有所主張？是否足以生
損害於公眾或他人？為事實認定問題，應依販賣者主觀之意思及
客觀之行為，以資審斷。如販賣者主觀上係以偽作真之意思販賣
，且知買受者一經藉機器或電腦之處理，仿冒光碟內容之偽造準
文書必當顯現，仍予以出售，將該偽造之準文書置於可能發生文
書功能之狀態下，應認係對偽造準文書之內容有所主張之行使行
為，苟足以生損害於公眾或他人，即應成立行使偽造文書罪，買
受者是否知其為仿冒品，並非所問。本件上訴人是否另犯行使偽
造文書罪名，而為起訴效力所及，案經發回，應注意及之。至原
不得上訴於第三審之違反商標法部分，原判決認與違反著作權法
部分有想像競合犯之裁判上一罪關係，為上訴效力所及，本院自
應併予審判，附此敘明。
據上論結，應依刑事訴訟法第三百九十七條、第四百零一條，判
決如主文。
中    華    民    國  九十五  年   十二   月    七    日
                      最高法院刑事第五庭
                          審判長法官  莊  登  照
                                法官  洪  明  輝
                                法官  黃  一  鑫
                                法官  林  秀  夫
                                法官  徐  昌  錦
      本件正本證明與原本無異
                                      書  記  官
中    華    民    國  九十五  年   十二   月   十一   日
                                                      v


司法院資訊處製作；財團法人民間司法改革基金會備份。
